【裁判字號】    94,上訴,2786
【裁判日期】    950117
【裁判案由】    侵占等
【裁判全文】
臺灣高等法院刑事判決                94年度上訴字第2786號
上  訴  人
即  被  告  丙○○
選任辯護人  蕭顯忠律師
上列上訴人因侵占等案件，不服臺灣板橋地方法院93年度訴字第
1522號，中華民國94年7月27日第一審判決（起訴案號：臺灣板
橋地方法院檢察署93年度偵字第5416號），提起上訴，本院判決
如下：
    主  文
原判決撤銷。
丙○○連續行使偽造私文書，足以生損害於他人，處有期徒刑捌
月，緩刑貳年。
    事  實
一、丙○○從事銀行貸款代辦業務，竟基於偽造文書及詐欺取財
    之概括犯意，連續於（一）民國九十二年五月二十日受乙○○委託，代向台新銀行股份有限公司江翠分行（下稱台新銀
    行）申請房屋貸款新臺幣（下同）二百萬元，並代償乙○○
    尚欠淡水第一信用合作社中正分社房屋貸款一百四十七萬五
    千二百四十六元，經台新銀行江翠分行同意後，丙○○帶同
    該行行員至乙○○於淡水之上班處所，辦理對保手續，乙○○親自填寫申請人資料表、授信約定書、扣款授權書、開立
    活期存款帳戶申請書等資料（帳號為0000000000
    0000號），並將其所有之印章交付該行行員帶回台新銀
    行江翠分行辦理開戶及撥款手續，台新銀行江翠分行辦妥撥
    款及代償手續，扣除手續費後，將剩餘款項五十萬八千四百
    六十五元撥入上開帳戶後，通知丙○○將乙○○上開存摺及
    印章領回。而先前乙○○因對貸款利率不滿意，且認為無須
    過渡借貸，乃對丙○○表明不願多貸，丙○○竟稱銀行會自
    動扣回，詎丙○○於同月二十六日十三時五十八分許，持乙○○上開存摺、印鑑，前往台新銀行江翠分行，盜蓋該印章
    於台新銀行江翠分行存款取款條之「存戶簽章」欄，而偽造
    私文書，並持交該行不知情之行員，使之陷於錯誤，而詐領
    四十九萬五千元，足生損害於台新銀行及乙○○。嗣乙○○
    向台新銀行查詢，始知上情。（二）丙○○承前犯意，於九
    十二年五月間受甲○○委任，代向台東企業銀行股份有限公
    司板橋分行（下稱台東企銀板橋分行）辦理信用貸款四十五
    萬元，經台東企銀板橋分行同意後，丙○○帶同該行行員至
    甲○○於淡水之上班處所辦理對保手續，由甲○○親自填寫
    申請人資料表、授信約定書、扣款授權書、開立活期存款帳
    戶申請書（帳號為000000000000－0號），並
    將其所有之印章交付該行行員帶回台東企銀板橋分行辦理開
    戶及撥款手續，台東企銀板橋分行辦妥撥款手續，將上開款
    項撥入上開帳戶後，通知丙○○將甲○○上開存摺及印章領
    回。詎丙○○竟基於意圖為自己不法所有及行使偽造私文書
    之概括犯意，向甲○○謊稱款項尚未撥入，連續於同年五月
    二十九日、六月二日、六月十日，持代甲○○領回上開存摺
    及印章之機會，擅自盜蓋甲○○之印鑑章於台東企銀存摺存
    款取款條之「存戶簽章」欄內，並分別填寫取款金額十四萬
    元、二十萬元、四萬元，偽造完成甲○○名義之取款條私文
    書，再持向該分行營業部之承辦人員行使之，致使該分行營
    業部承辦人員陷於錯誤，而交付上述之取款金額予丙○○，
    足生損害於台東企銀及甲○○本人。嗣經甲○○接獲台東企
    銀催款通知書時，始知全情。
二、案經甲○○、乙○○訴請臺灣板橋地方法院檢察署檢察官偵
    查起訴。
    理  由
一、訊據上訴人即被告丙○○對上開事實，坦承不諱（本院卷第
    二九頁，核與告訴人乙○○、甲○○指訴相符，並有監視錄
    影翻拍照片五十紙、台新銀行存款取款條一紙、台東企銀存
    摺存款取款條三紙、行政院海岸巡防署海洋巡防總局九十三
    年五月十八日洋局人字第０九三００一一五０四號書函暨差
    勤管理資料表、九十三年五月十八日洋局人字第０九三００
    一一五０四號書函暨差勤管理資料表各一份附卷可憑（見九
    十三年度偵字第五各一份附卷可憑（偵字第一九四六號卷第
    一二頁、第三０頁至第四八頁、偵字第五四一六號卷第二五
    頁至第三五頁，偵字第一九四四號卷第九頁至第一四頁、第
    二一頁、第二二頁），足認被告自白與事實相符，堪予採信
    ，事證明確，被告犯行洵堪認定。至於證人蔡明鐘於原審證
    稱：九十二年六月下旬我約了網友在板橋雙十路見面，在台
    新銀行旁邊的7─11等網友，我與網友約下午一點，我十二
    點多就到了。到了一點多，網友還沒有到，我看到丙○○開
    自小客車要離開，按我喇叭，我回他一句，『叭三小』（台
    語），被告就下車跟我理論，起了爭執，車上一個女的，叫
    丙○○名字，丙○○看了那女的一下就開車走了，那個女的
    就是告訴人乙○○。我之前並不認識丙○○，後來因為我認
    識李嘉偉，我要辦貸款，所以才認識丙○○等語（原審卷第
    二○八至二○九頁），就被告當時停車之地點、方向與被告
    供詞不符，參以事隔二年多，證人蔡明鐘竟仍知道當時車內
    之女子是告訴人乙○○，顯有違常情，參以告訴人乙○○如
    欲領款，為何不就近在台新銀行淡水分行領款，何須千里迢
    迢從淡水趕至板橋領款？又告訴人張礫文既在車內，為免車
    子被拖吊，理應告訴人張礫文下車領款，被告在車內等候，
    方符常情，是證人蔡明鐘所言顯有瑕疵可指，不能據為有利
    被告之證據，附此敘明。
二、核被告所為，係犯刑法第二百十六條、第二百十條之行使偽
    造私文書罪、同法第三百三十九條第一項之詐欺取財罪。被
    告盜用乙○○、甲○○印章之行為，為偽造私文書之階段行
    為，應為偽造私文書之行為所吸收，又被告偽造私文書後，
    再持以行使，其低度之偽造行為，為高度之行使行為所吸收
    ，均不另論罪。被告先後多次行使偽造私文書、詐欺取財之
    犯行，均時間緊密，所犯構成要件復相同，顯係各基於概括
    犯意反覆為之，均為連續犯，均應依刑法第五十六條規定，
    分別以一罪論，並均加重其刑。被告所犯上開連續詐欺取財
    及連續行使偽造私文書二罪間，有方法、結果之牽連關係，
    應依刑法第五十五條之規定，從一重之連續行使偽造私文書
    罪處斷。有關詐欺取財部分，起訴事實業已述及，惟理由欄
    漏引法條，本院自得併予審究。
三、原審以事證明確，予以論罪科刑，固非無見，惟誤認告訴人
    乙○○委託被告返還貸款，並就本件連續犯之罪，分別科刑
    ，尚有未洽，被告上訴意旨，就此為指摘，為有理由，應由
    本院撤銷原判決改判，爰審酌被告犯罪方法、動機、手段，
    目的、智識程度、犯罪所得，與被害人達成民事和解等一切
    情狀，量處如主文第二項所示之刑。又被告未受有期徒刑以
    上刑之宣告，有本院被告全國前案紀錄表在卷可參，因一時
    貪念，致罹刑章，惟已與被害人達成民事和解，有和解筆錄
    在卷可參，經此偵審教訓，當知警悔，而無再犯之虞，爰宣
    告緩刑二年，以啟自新。至被告盜用告訴人等之印章蓋於銀
    行存摺存款取款條之「存戶簽章」欄內之印文，並非偽造印
    章之印文，自不予宣告沒收（最高法院四十八年台上字第一
    一三號判例可資參照）。又被告偽造告訴人等名義之銀行存
    摺存款取款條，已各交予各該銀行，並非被告所有，爰不另
    為沒收之諭知。
四、公訴意旨另以：被告丙○○事實欄一之（一）盜領張礫文存
    款部分，及事實一之（二）盜領甲○○存款部分，亦構成刑
    法第三百三十六條第二項之業務侵占罪乙節。按侵占罪之成
    立，必行為人先合法持有他人之物，而於持有狀態繼續中，
    擅自處分，或易持有為所有之意思，而逕為所有人之行為，
    始克相當，倘其持有之初，係出於非法方法，即非合法持有
    ，即無成立侵占罪之餘地（最高法院九十年度台上字第一一
    一四號判決意旨參照）。經查：起訴書指告訴人乙○○委請
    被告返還貸款乙節，為被告所否認，且告訴人乙○○堅稱：
    並未委託返還，被告說銀行會自動扣還等語（原審卷第九十
    至九一頁，本院卷第二九頁），是公訴人此部分所指，即有
    誤會。因此，被告盜用告訴人乙○○、甲○○之印章，用以
    偽造其二人名義之取款憑條，盜領告訴人等之存款，則被告
    自始即以行使偽造私文書之詐欺手段，非法取得他人之金錢
    ，並非先因合法持有告訴人之金錢，而於持有狀態繼續中，
    予以侵占，是被告此部分犯行，如前所述，當屬刑法第二百
    十六條、第二百十條之行使偽造私文書及第三百三十九條第
    一項詐欺取財罪，公訴人認被告亦另犯刑法第三百三十六條
    第二項之業務侵占罪，即有未洽。惟公訴意旨認此部分與上
    開行使偽造私文書有罪部分有牽連犯之裁判上一罪關係，爰
    不另為無罪之諭知，附此敘明。
據上論結，應依刑事訴訟法第三百六十九條第一項前段、第三百
六十四條、第二百九十九條第一項前段，刑法第五十六條、第二
百十六條、第二百十條、第三百三十九條第一項、第五十五條，
第七十四條第一款，罰金罰鍰提高標準條例第一條前段，判決如
主文。
本案經檢察官呂丁旺到庭執行職務。
中    華    民    國    95    年    1    月    17   日
                  刑事第十八庭  審判長法  官  溫耀源
                                      法  官  段景榕
                                      法  官  周政達
以上正本證明與原本無異。
如不服本判決，應於收受送達後十日內向本院提出上訴書狀，其
未敘述上訴之理由者並得於提起上訴後十日內向本院補提理由書
（均須按他造當事人之人數附繕本）。
                                      書記官  陳菊珍
中    華    民    國    95    年    1     月    18    日
附錄：本案論罪科刑法條全文
刑法第216條
行使第二百十條至第二百十五條之文書者，依偽造、變造文書或
登載不實事項或使登載不實事項之規定處斷。
刑法第210條
偽造、變造私文書，足以生損害於公眾或他人者，處五年以下有
期徒刑。
刑法第339條第1項
意圖為自己或第三人不法之所有，以詐術使人將本人或第三人之
物交付者，處五年以下有期徒刑、拘役或科或併科一千元以下罰
金。
刑法第336條第2項
對於業務上所持有之物，犯前條第一項之罪者，處六月以上五年
以下有期徒刑，得併科三千元以下罰金。


司法院資訊處製作；財團法人民間司法改革基金會備份。
